【裁判字號】    88,訴,1935
【裁判日期】    891107
【裁判案由】    拆屋還地
【裁判全文】
臺灣桃園地方法院民事判決  八十八年度訴字第一九三五號
    原      告    乙○○
    訴訟代理人    陳鄭權律師
    複理人        廖克明律師
                  陳鼎正律師
                  甲○○
    被      告    丁○○
右當事人間拆屋還地事件，本院判決如左：
    主    文
被告丁○○應將坐落桃園縣桃園市○○段第六三七地號土地內如附圖所示第六三七─
Ａ○○二號面積○．○○四三八六公頃、六三七─Ａ○○一號面積○．○○四八八七
公頃、六三七─Ａ○○三號面積○．○○○六六七公頃、六三七─Ａ○○四號面積○
．○○○○○四公頃之土地、坐落同段第六二八地號土地內如附圖所示第六二八─Ａ
○○一號面積○．○○○七三一公頃之土地及坐落同段第六三一地號土地內如附圖所
示六三一─Ａ○○一號面積○．○○○○一四公頃土地上之建物及地上物清除後，交
還土地予原告及其他共有人全體。
被告應給付原告新台幣伍萬壹仟玖佰肆拾陸元及八十九年十月十三日起至返還上開土
地之日止，按年給付原告新台幣壹萬零參佰捌拾玖元之損害金。
原告其餘之訴駁回。
訴訟費用由被告負擔百分之九十，餘由原告負擔。
本判決第一項於原告以新台幣拾萬元供擔保後，得假執行；本判決第二項於原告
以新台幣壹萬柒仟伍佰元供擔保後，得假執行。
原告其餘假執行之聲請駁回。
    事    實
甲、原告方面：
壹、聲明：
一、被告丁○○應將座落桃園市○○段第六三七地號土地內如附圖所示第六三七─Ａ
    ○○二號面積○．○○四三八六公頃、六三七─Ａ○○一號面積○．○○四八八
    七公頃、六三七─Ａ○○三號面積○．○○○六六七公頃、六三七─Ａ○○四號
    面積○．○○○○○四公頃（起訴狀誤載為○．0000000公頃）之土地、
    坐落同段第六二八地號土地內如附圖所示第六二八─Ａ○○一號面積○．○○○
    七三一公頃之土地及坐落同段第六三一地號土地內如附圖所示六三一─Ａ○○一
    號面積○．○○○○一四公頃土地上之建物及地上物清除後，交還土地予原告及
    其他共有人全體。
二、被告給付原告新台幣柒萬肆仟參佰壹拾肆元及自起訴狀繕本送達翌日起至返還上
    開土地之日止，按年返還原告新台幣壹萬柒仟參佰壹拾陸元之損害金。
三、訴訟費用由被告負擔。
四、原告願供擔保，請准宣告假執行。
貳、陳述：
一、本案經鈞院向桃園縣稅捐稽徵處函查系爭房屋之納稅義務人後發現房屋乃被告丁
    ○○所有，與被告丙○○無涉，爰具狀撤回對被告丙○○部分之起訴，合先陳明
    。
二、緣系爭座落桃園市○○段第六三七地號土地，面積二六五．九四平方公尺土地為
    原告與陳阿梅等六人共有（證一），座落同段第六二八地號土地面積一六○．一
    七為原告與陳邦五人共有（證二），座落同段第六三一地號土地面積四二．六六
    平方公尺為原告與陳二金等三十九人共有（證三），詎被告竟無權占用該地如附
    圖著色部分面積共一○六．八九平方公尺，原告委請律師發函催討（證四），渠
    等均未置理，案經原告起訴請求被告清除座落桃園市○○段第六三七地號部分地
    上物，將土地交還，惟經測量後發現系爭房屋除僅占用原告所有如附圖所示六三
    七地號部分土地外，尚占用同段第六二八地號及同段六三一地號部分土地，爰更
    正及擴張訴之聲明如第一項所示。
三、查，所有人對於無權占有或侵奪其所有物者，得請求返還之；各共有人對於第三
    人，得就共有物之全部，為本於所有權之請求，但回復共有物之請求，僅得為共
    有人全體之利益為之，民法第七百六十七條、第八百二十一條分別定有明文，又
    為訴訟標的之權利，非數人共同不行使者，固須數人共同起訴，原告之適格始無
    欠缺。惟民法第八百二十一條規定，各共有人對於第三人得就共有物之全部為本
    於所有權之請求，自無由共有人全體共同提起之必要，‧‧‧‧惟請求返還共有
    物之訴，依民法第八百二十一條但書之規定，應求為命被告向共有人全體返還共
    有物之判決，司法院二十八年院字第一九五號解釋亦載明斯者，被告並無任何合
    法權源，竟自行於系爭土地上建築房舍而無權占用之，自應將該無權占用部分之
    房屋拆除，將土地返還原告及其餘共有人，實不待言。    
四、次查，被告於原告催告返還土地後，拒不履行，顯妨礙原告對上開土地所有權之
    行使，致原告受有相當於租金之損害，被告並因此受有不當利益，原告爰依不當
    得利之規定，按被告所占用之土地面積，每年依前開土地當年申報地價（證五）
    百分之十計算之相當租金之損害金予原告（土地法第一百零五條準用同法第九十
    七條），爰依測量結果擴張請求之金額合計被告應返還原告柒萬肆仟參佰壹拾肆
    元及每年返還壹萬柒仟參佰貳拾陸元之損害金，爰更正聲明如第二項所示。（計
    算方式詳如附表一）。
參、證據：提出下列證據為證（均影本），並聲請本院向桃園縣稅捐稽徵處函查系爭
    房屋之納稅義務人之變動。
證一：土地登記簿謄本乙份。
證二：土地登記簿謄本乙份。
證三：土地登記簿謄本乙份。
證四：律師函乙份。
證五：地價謄本乙份。
乙、被告方面：
    被告未於言詞辯論期日到場，亦未提出準備書狀作何聲明或陳述。
丙、本院依職權到現場履勘命桃園縣桃園地政事務所測量人員就系爭被告占用房屋測
    量坐落基地地號、面積。
    理    由
壹、程序方面：
一、本件被告未於言詞辯論期日到場，核無民事訴訟法第三百八十六條各款所列情形
    ，爰依原告之聲請，由其一造辯論而為判決。
二、本件原告起訴原主張：「一、被告應將坐落桃園市○○段第六三七號土地內面積
    約九十九平方公尺土地上建物及地上物清除後，交還土地予原告及其他共有人。
    二、被告應自八十三年十月二十六日起至返還上開土地之日止，每年返還原告新
    台幣一萬五千八百四十元，並自起訴狀繕本訴送達翌日起至清償日止按年息百分
    之五計算之利息。」嗣八十九年九月二十五日具狀擴張變更聲明為：「一、被告
    丁○○應將座落桃園市○○段第六三七地號土地內如附圖所示第六三七─Ａ○○
    二號面積○．○○四三八六公頃、六三七─Ａ○○一號面積○．○○四八八七公
    頃、六三七─Ａ○○三號面積○．○○○六六七公頃、六三七─Ａ○○四號面積
    ○．○○○○○四公頃之土地、坐落同段第六二八地號土地內如附圖所示第六二
    八─Ａ○○一號面積○．○○○七三一公頃之土地及坐落同段第六三一地號土地
    內如附圖所示六三一─Ａ○○一號面積○．○○○○一四公頃土地上之建物及地
    上物清除後，交還土地予原告及其他共有人全體。二、被告給付原告新台幣柒萬
    肆仟參佰壹拾肆元及應自起訴狀繕本送達翌日起至返還上開土地之日止，按年返
    還原告新台幣壹萬柒仟參佰壹拾陸元之損害金。」屬於民事訴訟法第二百五十五
    條第一項第三款之擴張或減縮應受判決事項之聲明，自應准許，合先敘明。
貳、實體方面：
一、原告起訴主張伊為坐落桃園縣桃園市○○段第六三七、六二八、六三一地號等三
    筆土地之共有人（下稱系爭三筆土地），系爭三筆土地上有被告之無保存登記之
    房屋無權佔有之事實，已據其提出與所述相符之土地登記簿謄本為證，並經本院
    到場履勘並命地政事務所測量人員就系爭房屋坐落之基地面積予以測繪，制有勘
    驗筆錄、複丈成果圖附卷可稽。又系爭房屋土角造部分佔用之情形為：六三七─
    Ａ○○二號面積○．○○四三八六公頃，磚造部分佔用之情形為六三七─Ａ○○
    一號面積○．○○四八八七公頃、六三七─Ａ○○三號面積○．○○○六六七公
    頃、六三七─Ａ○○四號面積○．○○○○○四公頃、六二八─Ａ○○一號面積
    ○．○○○七三一公頃、六三一─Ａ○○一號面積○．○○○○一四公頃，另上
    佔用訴外人所有之坐落同段之第六三六─Ａ○○一面積○‧○○○○一一公頃、
    六三六─Ａ○○二面積○‧○○○四七一公頃、六三五地號○‧○○五○五二公
    頃，此有卷附之桃園縣桃園地政事務所八十九年五月十九日法字第二四七○○號
    土地複丈成果圖可證。又經本院向桃園縣稅捐稽徵處函查系爭房屋內稅義務人之
    變動情形，該處函覆本院稱：系爭房屋之納稅義務人為丁○○，納稅義務人員為
    李楊有侑，嗣變更為楊蜂，再變更為丁○○，此有該處八十九年七月三日八九桃
    稅財密字第八九○九七六四九號函在卷可稽，被告之養母即係楊蜂，此有戶籍謄
    本在卷可稽，堪認原告原告主張系爭房屋無權佔用原告所共有之土地，且系爭房
    屋係由被告繼承而來被告就系爭房屋有處分權等語，為可採信。
二、按所有人對於無權占有或侵奪其所有物者，得請求返還之；各共有人對於第三人
    ，得就共有物之全部，為本於所有權之請求，但回復共有物之請求，僅得為共有
    人全體之利益為之，民法第七百六十七條、第八百二十一條分別定有明文。依民
    法第八百二十一條規定，各共有人得對於第三人得就共有物之全部為本於所有權
    之請求自無由共有人全體共同提起之必要，惟請求返還共有物之訴，依民法第八
    百二十一條但書之規定，應求為命被告向共有人全體返還共有物之判決（司法院
    二十八年院字第一九五號解釋意旨參照）。本件被告並無任何佔用系爭土地之正
    當權源，已如前述，從而原告依照民法第七百六十七條物上請求權之規定，請求
    被告丁○○應將座落桃園市○○段第六三七地號土地內如附圖所示第六三七─Ａ
    ○○二號面積○．○○四三八六公頃、六三七─Ａ○○一號面積○．○○四八八
    七公頃、六三七─Ａ○○三號面積○．○○○六六七公頃、六三七─Ａ○○四號
    面積○．○○○○○四公頃之土地、坐落同段第六二八地號土地內如附圖所示第
    六二八─Ａ○○一號面積○．○○○七三一公頃之土地及坐落同段第六三一地號
    土地內如附圖所示六三一─Ａ○○一號面積○．○○○○一四公頃土地上之建物
    及地上物清除後，交還土地予原告及其他共有人全體，為有理由，應予准許。
三、又被告既係無權占有系爭土地，使原告受有相當於租金之損害，被告並因而受有
    使用土地之利益，故原告自得依不當得利之法律關係，請求被告給付相當於租金
    之損害金，系爭土地處於桃園縣桃園市○○路旁，與系爭房屋同側有豆漿店等商
    家、住家，並非處於繁榮之市區商業地帶，業經本院勘驗屬實，原告請求被告於
    返還土地前以申報地價總額年息之百分之十計算損害金，本院認為尚嫌過高，而
    應以前開土地申報地價總額年息之百分之六為適當。又本件系爭土地於八十三年
    十二月至八十六年六月份之申報地價為每平方公尺四千六百四十元，八十六年七
    月至八十八年十二月間之申報地價為每平方公尺六千四百元，此有原告所提出系
    爭土地地價證明書附卷足憑，是原告請求被告自八十四年十月十三日起至八十九
    年十月十二日止依系爭土地即以前開土地申報總價額年息百分六計算之損害金共
    計五萬一千九百四十六元，並自起訴狀繕本送達翌日起即八十九年十月十三日起
    至返還土地日止按年給付損害金一萬零三百八十九元（計算式：詳如附表二）應
    予准許，超過此部分之請求，即屬無據，應予駁回。
四、原告陳明願供擔保，聲請宣告假執行，其勝訴部分核無不合，爰酌定相當擔保金
    額予以准許，其餘假執行之聲請，因其訴被駁回而失所附麗，不應准許，應予駁
    回。
五、據上論結，原告之訴為一部有理由，一部無理由，依民事訴訟法第三百八十五條
    第一項前段、第七十九條但書、第三百九十條第二項，判決如主文。
中      華      民      國    八十九    年     十一     月      七      日
                                        臺灣桃園地方法院民事第二庭
~B法      官  林孟宜
右為正本係照原本作成
如對本判決上訴須於判決送達後廿日內向本院提出上訴狀
中      華      民      國    八十九    年     十一     月      九      日
~B書  記  官  姜國駒
附表二：（元以下四捨五入）
Ａ.被告每年應返還原告占用系爭土地之不當得利數額：
 桃園市○○段第六三七地號部分：
   被告占用面積 48.87×43.86＋6.67＋0.04＝99.44
   損害金計算式：
   6400（每平方公尺申報地價）×99.44（被告占用面積）×6%×2/8＝9546
 桃園市○○段第六二八地號部分：
   被告占用面積＝7.31㎡
   損害金計算方式：
   6400（每平方公尺申報地價）×7.31（被告占用面積）×6%×3/10＝842
 桃園市○○段第六三一地號部分：
   被告占用面積0.14㎡
   6400×0.14×6%×390/19200＝1
   合計9546＋842＋1＝10389元
Ｂ.被告應返還原告最近五年內不當得利數額：
   八十四年十月十三日至八十六年六月＝二十點五個月申報地價為4640元
   八十六年七月至八十九年十月一二日＝三十九點五個月申報地價為6400元
 637地號部分：
   4640×99.44×6/100×20.5/12×2/8＋6400×99.44×6/100×
   39.5/12×2/8＝47731元
 628地號部分：
   4640×9.31×6/100×3/10×20.5/12＋6400×7.31×6/100×
   3/10×39.5/12＝4210元
 631地號部分：
   4640×0.14×6/100×390/19200×20.5/12＋6400×0.14×6/100×
   390/19200×39.5/12＝5
   47731＋4210＋5＝51946元


司法院資訊處製作；財團法人民間司法改革基金會備份。
